【裁判字號】    88,訴,2099
【裁判日期】    890620
【裁判案由】    排除侵害
【裁判全文】
臺灣臺北地方法院民事判決  八十八年度訴字第二○九九號
    原      告  壬○○○
                子○○
                癸○○
                乙○○
    右四人共同
    訴訟代理人  呂康德律師
                丙○○            住台北市○○路一０八號四樓之一
    被      告  甲○○            住台北市○○區○○路四段一０六號
                卯○○        .
                丑○○        .
    兼右三人共同
    訴訟代理人  寅○○            住台北市○○區○○路四段一０六號
    被      告  戊○○○      .
                己○○        .
                辛○○        .
                庚○○        .
右當事人間排除侵害事件，本院判決如左：
    主    文
被告寅○○、甲○○、卯○○、丑○○應將坐落於台北市○○區○○段二小段一一三
地號土地上建物門牌號碼為台北市○○區○○路四段一○六號如附圖所示Ｂ部分，面
積為五平方公尺之建物拆除，將土地返還原告。
被告戊○○○、己○○、辛○○、庚○○應將坐落於台北市○○區○○段二小段一一
三地號土地上建物門牌號碼為台北市○○區○○路四段一○六號如附圖所示Ａ部分，
面積為三十九平方公尺之建物拆除，將土地返還原告。
訴訟費用由被告范蕉妹、己○○、辛○○、庚○○負擔五分之四，餘由被告寅○○、
甲○○、卯○○、丑○○負擔。
本判決第一項於原告以新台幣壹拾柒萬伍仟元供擔保後，得假執行；但被告寅○○、
甲○○、卯○○、丑○○如於假執行程序實施前，以新台幣伍拾貳萬伍仟捌佰參拾伍
元為原告預供擔保，得免為假執行。
本判決第二項於原告以新台幣壹佰參拾陸萬柒仟元供擔保後，得假執行；但被告戊○○○、己○○、辛○○、庚○○如於假執行程序實施前，以新台幣肆佰壹拾萬壹仟伍
佰壹拾參元為原告預擔保，得免為假執行。
    事    實
甲、原告方面：
壹、聲明：如主文第一項所示，及為以供擔保為條件之假執行宣告。
貳、陳述：
一、緣坐落於台北市○○區○○段二小段一一三地號土地，面積五四平方公尺，為原
    告壬○○○、子○○、癸○○、乙○○四人共有土地，因故於八十八年二月九日
    始辦畢繼承登記手續，嗣申請古亭地政事務所測量發現，系爭土地竟遭人建屋其
    上，經調閱戶籍謄本，現有被告寅○○、甲○○、卯○○、丑○○及被告戊○○○、己○○、辛○○、庚○○二戶人家設籍其上，其建物門牌為台北市○○區○○路四段一○六號，其未曾與原告任何人簽訂租約，亦未曾得原告任何一人之同
    意而建屋於系爭土地上，自屬無權占有，原告向被告請求返還無權占有土地，被
    告表示已時效取得地上權，刻正辦理登記中，不願與原告洽談。
二、被告所提答辯狀稱其於民國六十五、六年間即分別在主觀上以行使地上權之意思
    占有使用居住迄今，已完成時效取得登記為地上權人之請求權云云，就此而言，
    被告尚須舉証証明其係以行使地上權之意思而占有系爭土地，否則空言以行使地
    上權之意思占有系爭土地，似嫌無據。其次，被告寅○○於六月八日開庭時自承
    其居住之房屋係向第三者買受，足証其占有使用系爭土地並非以行使地上權之意
    思占有自明。
三、退一步言之，吾人就被告是否有以行使地上權之意思占有系爭土地暫置不論，即
    使如被告所云，其已因時效取得地上權，亦僅係取得得請求登記為地上權人而已
    ，並非已取得地上權，更遑論得排除所有權人合法行使民法第七百六十七條之權
    利。且原告本於所有權人之地位行使民法第七百六十七條之權利，並無民法第一
    百二十五條請求權時效之限制；原告本於民法第七百六十七條提起排除侵害之訴
    ，乃本於所有權人正當權利之行使，並無違反民法第一百四十八條之規定，被告
    所言似有誤會。
參、證據：提出土地登記謄本、被告全戶戶籍謄本、律師回函、被告回函、系爭土地
    八十六年度地價稅稅額繳款書影本、照片四幀、台北市古亭地政事務所土地復丈
    成果圖等件、古亭地政事務所八十八年八月十二日及同年十月二十日函、原告異
    議書、開會通知單、原告回函為證，並聲請至現場履勘測量。
乙、被告方面：
壹、聲明：
一、駁回原告之訴。
二、訴訟費用由原告負擔。
三、如受不利判決，願供擔保請准宣告免為假執行。
貳、陳述：
子、被告寅○○、甲○○、卯○○、丑○○部分：
一、按原告依民法第七六七條規定及最高法院六十九第五次民事庭會議紀錄，主張排
    除侵害一節，尚待商榷。
二、民法第七六九條、第七七○條、第七七二條規定取得時效完成而主張時效利益之
    人同時取得請求登記為地上權人之請求權。系爭土地原係陳子雲所有，於民國十
    五年十一月十七日死亡，至民國八十八年二月九日始由原告等繼承取得，被告系
    於民六十五年間即分別壑主觀上以行使地上權之意思、客觀上在系爭土地上圍竹
    籬並在其內起造房屋，和平善意占有使用居住迄今，依民法第七六九條、第七七
    ○條、第七七二條規定，已完成時效取得登記為地上權人之請求權，並依七十七
    年內政部台內地字第六三四六四號函時效取得地上權登記規定，向台北市古亭地
    政事務所申請登記中，因陳子雲死亡，涉及原告等繼承而延誤完成登記，本件既
    法完成時效取得登記為地上權人之請求權，自非無權占有，原所有人陳子雲雖於
    十五年十一月十七日死亡，原告等延至八十八年二月九日始繼承，自被告等於六
    十五年、六十六年間占有系爭土地起，已給予得隨時主張排除侵害之請求權而不
    為，俟被告等已完成時效取得登記為地上權人之請求權後，原告始提出排除侵害
    之訴，顯然不無「以損害他人為主要目的」為民法第一四八條規定所不許。
三、被告等自八十六年十二月十五日起申請登記，因陳子雲死亡，涉及繼承延誤時日
    ，經一再補正，重新送件，迄今辦理登記中。
四、房子是於八十二年向蕭國清買的。
五、本案經台北市古亭地政事務所於八十八年九月二十九日下午二時召開調處會，原
    告僅表示「不同意，現訴訟中，由台北地方法院審理」，未能提出足以排除時效
    取得地上權之法律依據，無法達成共識，乃由台北市古亭地政事務所依職權裁處
    ，而依民法、土地登記規則、時效取得地上權登記審查要點等相關規定辦理，經
    審查並無不符予以公告，予以繼續辦理登記。
丑、被告戊○○○、己○○、辛○○、庚○○部分：
    被告戊○○○、己○○、辛○○、庚○○未於言詞辯論期日到場，依其於期日前
    之陳述略謂：該處已燒毀，沒有什麼東西在裏面，伊已合法取得地上權，與寅○○一起申請，引用寅○○之主張；又渠等生活困苦，丁○○（即戊○○○之夫，
    已死亡）生前即以舊材料在當時荒蕪無人住之墓地批鄰以行使地上權之意思，自
    力搭建房屋占有居住，圍籬種菜養雞，於時效完成取得登記為地上權人之請求權
    後，與鄰居之寅○○聯件向權責機關之台北市古亭地政事務所申請登記時效取得
    地上權，經依民法、土地登記規則及時效取得地上權審查要點等相關法令規定審
    查結果，擬准予公告登記在案，不幸未及公告，丁○○即因意外死亡，被暫停繼
    續公告登記，乃改由被告戊○○○繼為辦理，時效取得登記地上權，乃係土地所
    有權人經過一定期間迨而不為行使其權利，應係其權利之睡眠，法律不宜長期保
    護，義務人基於完成時效取得法律之阻卻關係，即得拒絕權利人之請求，又地上
    權非所有權，不因房屋受損或滅失而受影響，本案房屋僅係受損待修，其時效取
    得登記地上權既經權責機關核准公告登記，自不容踐踏其公信力。
參、證據：聲請傳喚蕭國清，並提出台北市古亭地政事務所人民申請登記案件收據影
    本三件、台北市政府都市發展局土地使用分區及公共設施用地證明書影本、台北
    市古亭地政事務所八十八年十月七日北市古地一字第八八六一二六六一○○號及
    會議紀錄影本一件、土地登記申請書影本、房屋買賣契約書影本等為證。
    理  由
一、本件被告戊○○○、己○○、辛○○、庚○○，未於言詞辯論期日到場，核無民
    事訴訟法第三百八十六條各款所列情形，爰依原告之聲請，就被告戊○○○、己○○、辛○○、庚○○部分，由其一造辯論而為判決。
二、本件原告起訴主張：坐落於台北市○○區○○段二小段一一三地號土地為原告壬○○○、子○○、癸○○、乙○○四人共有土地，嗣發現系爭土地竟遭人建屋其
    上，現有被告寅○○、甲○○、卯○○、丑○○及被告戊○○○、己○○、辛○○、庚○○二戶人家設籍其上，未經原告任何一人之同意而建屋於系爭土地上，
    自屬無權占有，請求拆屋還地；被告等則以業經時效取得地上權請求權，現已申
    請登記公告中，已非無權占有等語置辯。
三、查：原告所共有坐落於台北市○○區○○段二小段一一三地號土地，面積五四平
    方公尺，現有被告寅○○、甲○○、卯○○、丑○○及被告戊○○○、己○○、
    辛○○、庚○○二戶人家設籍並有房屋在系爭土地上（建物門牌為台北市○○區
    ○○路四段一○六號），有原告提出土地登記謄本、被告全戶戶籍謄本、照片四
    幀、台北市古亭地政事務所土地復丈成果圖等件，為被告等所不爭執，自堪信原
    告此部分之主張為真正。
四、被告寅○○、甲○○、卯○○、丑○○部分：按占有人因時效取得地上權登記請
    求權，向該管地政機關請求為地上權登記，經地政機關受理，受訴法院應就占有
    人是否具備時效取得地上權之要件為實體上裁判者，須以占有人於土地所有權人
    請求拆屋還地前，以具備時效取得地上權之要件為由，向地政機關請求登記為地
    上權人為前提。本件被告等以其已時效取得地上權登記請求權，業已向台北市古
    亭地政事務所申請登記在案，非無權占有等語置辯，經查：本件被告寅○○被告
    寅○○、甲○○、卯○○、丑○○上開主張固據其提出台北市古亭地政事務所人
    民申請登記案件收據影本三件、台北市政府都市發展局土地使用分區及公共設施
    用地證明書影本、台北市古亭地政事務所八十八年十月七日北市古地一字第八八
    六一二六六一○○號及會議紀錄影本一件、土地登記申請書影本、房屋買賣契約
    書影本等為證，且依被告所提出之台北市古亭地政事務所人民申請登記案件收據
    影本雖有八十六年十二月十五日收件（蓋有八十六年十二月二十日補正之章）、
    八十七年十二月二十八日收件及八十八年六月二日收件者，而被告寅○○於審理
    中雖稱伊不知申請幾次，因一直在補資料等語（本院八十九年一月十八日筆錄）
    ，然依台北市古亭地政事務所八十八年八月十二日北市古地一字第八八六一○四
    ○八○○號函，關於寅○○申請文山區○○段○○段一一三、一一四之二、一二
    五號土地時效取得地上權登記一案，業經辦理公告一案，係依土地登記規則第一
    百十四條及時效取得地上權登記審查要點第十四點、該所八十八年七月二十一日
    收件文山字第一八一○九號登記申請案辦理，足見被告寅○○前所申請者均因申
    請不符或欠缺遭駁回，嗣於八十八年七月二十一日方補齊資料提出地上權登記之
    申請；而原告係於八十八年五月十八日即遞狀請求被告等拆屋還地。綜上所述，
    被告寅○○於原告請求拆屋還地後始向地政機關以具備時效取得地上權之要件申
    請登記地上權，則被告寅○○、甲○○、卯○○、丑○○占有系爭土地自屬無正
    當合法權源。
五、被告戊○○○、己○○、辛○○、庚○○部分：被告戊○○○等四人除提出八十
    八年十一月五日之土地登記申請書影本外，餘均未提出證據，惟參照前開說明，
    原告既已於八十八年五月十八日遞狀請求被告等拆屋還地，則被告戊○○○、己○○、辛○○、庚○○占有系爭土地，即難認係有權占有。至被告戊○○○、己○○、辛○○、庚○○縱以地上權人之意思，已和平、善意、繼續占有該地十年
    以上，雖可主張時效取得地上權登記請求權，惟所取得者僅得向地政機關申請登
    記地上權之一請求權而已，非可謂已時效取得地上權，被告戊○○○、己○○、
    辛○○、庚○○主張已取得地上權云云，容有誤會。
六、綜上所述，原告依民法第七百六十七條所有物返還請求權，主張渠等為所有權人
    ，被告寅○○、甲○○、卯○○、丑○○、戊○○○、己○○、辛○○、庚○○
    無權占有其土地，請求被告寅○○、甲○○、卯○○、丑○○應將坐落於台北市
    文山區○○段○○段一一三地號土地上建物門牌號碼為台北市○○區○○路四段
    一○六號如附圖所示Ｂ部分，面積為五平方公尺之建物拆除，將土地返還原告；
    被告戊○○○、己○○、辛○○、庚○○應將坐落於台北市○○區○○段二小段
    一一三地號土地上建物門牌號碼為台北市○○區○○路四段一○六號如附圖所示
    部分，面積為三十九平方公尺之建物拆除，將土地返還，即無不合，應予准許。
七、兩造均陳明願供擔保，分別聲請宣告假執行及免為假執行，本院經審酌尚無不合
    ，爰分別酌定相當擔保金額准許之。
八、至兩造其餘之陳述及所提其他證據，或於判決之結果無影響，或與本案之爭點無
    涉，自毋庸一一論列，附此敘明。
九、結論：原告之訴為有理由，依民事訴訟法第三百八十五條第一項前段、第七十八
    條、第八十五條第一項，第三百九十條第二項、第三百九十二條，判決如主文。
中      華      民      國    八十九    年      六      月    二十      日
                                民事第四庭法      官  蔡政哲
右為正本係照原本作成
如對本判決上訴，須於判決送達後廿日內向本院提出上訴狀
中      華      民      國    八十九    年      六      月    二十二    日
                                          法院書記官  林鈴芬


司法院資訊處製作；財團法人民間司法改革基金會備份。
